臺北高等行政法院判決
                                      100年度簡字第152號
原      告　馬志憲
被      告　臺北市殯葬管理處
代　表　人　吳坤宏（處長）住同上
訴訟代理人　李龍儀
上列當事人間殯葬管理條例事件，原告不服臺北市政府中華民國
100 年1 月7 日府訴字第10009004600 號訴願決定，提起行政訴
訟，本院判決如下：
    主      文
原告之訴駁回。
訴訟費用由原告負擔。
　　事實及理由
一、程序事項：
    (一)原告起訴時被告代表人為楊薏霖，於訴訟繫屬中變更為吳
      坤宏，並由吳坤宏聲明承受訴訟，此有吳坤宏提出訴訟承
      受狀在卷可稽，核無不合，應予准許。
    (二)本件原告對於被告民國99年9 月16日北市宇殯字第099308
      89801 號裁處書（下稱原處分）裁處原告新臺幣（下同）
      3 萬元罰鍰。該裁處書於99年9 月21日送達，原告不服處
      罰鍰3 萬元請求撤銷，是本件爭訟之數額在40萬元以下，
      依99年5 月1 日施行之行政訴訟法第229 條第1 項第2 款
      規定，應依簡易訴訟程序進行之，先予敘明。
二、事實概要：臺北市政府警察局（下稱北市警局）松山分局（
    下稱松山分局）於99年5 月29日上午8 時48分接獲臺北市政
    府消防局及警察局勤務中心通報，轄區內之西華飯店（設臺
    北市○○區○○○路○ 段111 號）516 號房內有死亡案件，
    乃通報轄區內民有派出所暨偵查隊派員至現場處理，嗣經民
    有派出所員警李振清於同日上午8 時58分到達現場進行管制
    ，原告協同鑑識小隊偵查佐黃煇庭於同日上午9 時14分到場
    進行初步勘驗，經原告及黃煇庭2 人初步判定現場無外力侵
    入與打鬥及遭破壞跡象，且死者之同行友人表示死者原患有
    心臟方面疾病，初步研判死者無他殺嫌疑，於同日中午12時
    許報請臺灣臺北地方法院檢察署（下稱臺北地檢署）執行相
    驗事宜。然原告及黃煇庭於現場勘驗完畢後，並未通知轄區
    或較近之公立殯儀館辦理屍體運送事宜，由黃煇庭向西華飯
    店經理楊士勳出示98年殯葬服務業評鑑優良名單，由楊士勳
    通知上開名單中之殯葬服務業者福林國際禮儀有限公司（下
    稱福林公司）到場處理殯葬事宜。嗣經松山分局及被告審認
    原告明知死者在臺灣地區並無親人，其家屬在大陸地區，無
    法及時到場處理殯葬相關事宜，卻未依殯葬管理條例第54條
    第1 項規定，於處理因意外事件或不明原因死亡之屍體程序
    完結後，通知轄區或較近之公立殯儀館辦理屍體運送事宜，
    縱容殯葬服務業逕行提供服務，業已違反殯葬管理條例第54
    條第1 項規定，除由原告所屬之警察局依法懲處（申誡1 次
    ）外，並由被告依同條例第68條規定，於99年9 月16日以原
    處分處書處原告3 萬元罰鍰。原處分於99年9 月21日送達，
    原告不服，於99年10月18日經由提起訴願，訴願遭無理由駁
    回後，遂提起本件行政訴訟。
三、原告主張：原告於接獲通報，於初步勘驗完畢後，隨即離開
    現場，根本未見同行之黃煇庭出示98年殯葬服務業評鑑優良
    名單供飯店經理選擇、聯絡殯葬業者到場處理，且在臺北市
    立第二殯儀館複驗時，始知該殯葬業者為福林公司。可見原
    告自始至終皆不知本案係由何人聯繫殯葬業者到場處理，自
    無違反殯葬管理條例第54條第1 項規定。本案經北市警局查
    認原告並未因該違規行為而獲致利益，且原告於本案僅職司
    通報臺北地檢署相驗之工作，逕依同條例第68條規定裁處原
    告罰鍰似屬過苛等情。並聲明：訴願決定及原處分均撤銷。
四、被告則以：本件原告在處理大陸遊客馬建中意外死亡相驗程
    序完結後既無亡者家屬在場，即應通知轄區或較近之公立殯
    儀館辦理屍體運送事宜，如有非經家屬自行自行委託之殯葬
    業者前來處理遺體，則應被告職務上之權責禁止，惟原告不
    就此而為，竟縱容福林公司逕行提供殯葬服務，其違反殯葬
    管理條例第54條第1 項之規定至為明確，被告亦曾多次函知
    北市警局所轄之警察機關禁止類此之行為，原告知之甚詳卻
    仍違反，故原處分並無違誤，應予維持。次以原告主張自始
    至終皆不知本案係由何人聯繫殯葬業者到場處理以資抗辯，
    更足資證明原告未盡職責查看前來處理屍體之殯葬業者，是
    否為亡者家屬所委託者或該警察機關所通知之公立殯儀館人
    員，而縱容殯葬業者逕行處理，是其主張顯不足採。並聲明
    ：原告之訴駁回。
五、本件兩造之爭點為：被告機關以原告違反殯葬管理條例第54
    條第1 項規定，依同條例第68規定裁處原告3 萬元罰鍰，是
    否適法?
    (一)按「為促進殯葬設施符合環保並永續經營；殯葬服務業創
      新升級，提供優質服務；殯葬行為切合現代需求，兼顧個
      人尊嚴及公眾利益，以提升國民生活品質，特制定本條例
      。本條例未規定者，適用其他法律之規定。」、「本條例
      所稱主管機關：在中央為內政部；在直轄市為直轄市政府
      ；在縣（市）為縣（市）政府；在鄉（鎮、市）為鄉（鎮
      、市）公所。」、「直轄市、縣（市）或鄉（鎮、市）主
      管機關，為經營殯葬設施，得設殯葬設施管理機關（構）
      ，或置殯葬設施管理人員。」、「憲警人員依法處理意外
      事件或不明原因死亡之屍體程序完結後，除經家屬認領，
      自行委託殯葬禮儀服務業者承攬服務者外，應即通知轄區
      或較近之公立殯儀館辦理屍體運送事宜，不得擅自轉介或
      縱容殯葬服務業逕行提供服務。公立殯儀館接獲前項通知
      後，應自行或委託殯葬服務業運送屍體至殯儀館後，依相
      關規定處理。非依前二項規定或未經家屬同意，自行運送
      屍體者，不得請求任何費用。」、「憲警人員違反第五十
      四條第一項或第三項規定者，除移送所屬機關依法懲處外
      ，並處新臺幣三萬元以上十萬元以下罰鍰。」為殯葬管理
      條例第1 條、第3 條第1 項、第20條第1 項、第54條第1
      至3 項、第68條明文規定，上開規定意旨在於禁止憲警人
      員處理意外事件或不明原因死亡之屍體轉介承攬服務，以
      防其與特定殯葬服務業串通勾結，損害殯葬市場競爭之公
      平性與自由性。次按臺北市政府93年5 月31日府社一字第
      09306066000 號公告：「主旨：公告本府自中華民國93年
      6 月15日起委任本市殯葬管理處辦理本市殯葬主管業務。
      ．．．為配合本府組織再造政策，使殯葬管理業務一元化
      ，以利統一業務權責，縮短行政流程，將本府原由社會局
      辦理之殯葬主管業務委任本市殯葬管理處辦理。」上開函
      釋核與母法意旨無違，得予援用。又按「違反行政法上義
      務之行為非出於故意或過失者，不予處罰。」為行政罰法
      第7 條第1 項明定。
    (二)原告勘驗完畢後，明知死者在臺灣地區並無親人，其家屬
      在大陸地區，無法及時到場處理殯葬相關事宜，並未通知
      轄區或較近之公立殯儀館辦理屍體運送事宜，而與其同赴
      現場之黃煇庭逕向西華飯店經理詢問有無合作之殯葬業者
      ，待飯店經理詢問殯葬業者名單時，黃煇庭即提供98年殯
      葬服務業評鑑優良名單供其使用，嗣經飯店經理通知上開
      名單中之殯葬服務業者福林公司到場處理殯葬事宜，原告
      違反殯葬管理條例第54條第1 項規定之事證明確，洵堪認
      定，有松山分局民有派出所99年5 月29日訪談飯店經理之
      調查筆錄、松山分局案件調查報告表、99年6 月4 日訪談
      原告及黃煇庭之訪談筆錄、訪談飯店經理之調查案件（查
      ）訪談筆錄、北市警局刑事警察大隊督察室99年7 月7 日
      簽、北市警局99年7 月22日北市警刑司字第09931671100
      號函、被告對松山分局員警疑似違反殯葬管理條例案處理
      表等（訴願卷第15至43、46至53頁可稽），是被告所為之
      原處分自屬於法有據。
    (三)原告主張其於初步勘驗完畢後，隨即離開現場，未見同行
      之黃煇庭出示98年殯葬服務業評鑑優良名單，供飯店經理
      選擇、聯絡殯葬業者到場處理，且在臺北市立第二殯儀館
      複驗時，始知該殯葬業者為福林公司，可見原告自始至終
      皆不知本案係由何人聯繫殯葬業者到場處理，自無違反殯
      葬管理條例第54條第1 項規定。惟殯葬管理條例明定憲警
      人員處理意外事件或不明原因死亡之屍體轉介或承攬服務
      之禁止，以防止公務人員與特定殯葬服務業串通勾結，損
      害市場競爭之公平性與自由性。原告明知死者家屬無法及
      時到場處理殯葬事宜，應於處理屍體程序完結後，即時通
      知轄區或較近之公立殯儀館辦理遺體運送事宜，俾利檢察
      官進行相驗程序，始為正辦，非任由黃煇庭向西華飯店經
      理詢問有無合作之殯葬業者，待飯店經理詢問殯葬業者名
      單時，即由黃煇庭提供98年殯葬服務業評鑑優良名單供其
      使用。原告既職司處理因意外事件或不明原因死亡屍體程
      序之憲警人員，對於遺體運送事宜自知之甚稔，其未通知
      公立殯儀館處理遺體運送事宜，該遺體之運送必係由殯葬
      業者為之，原告縱無未必故意，亦有過失，原告主張其不
      知情，且未因該違規行為而獲致利益，無非卸責之詞，不
      足為採。
    (四)原告主張其於本案僅職司通報臺北地檢署相驗之工作，逕
      依同條例第68條規定裁處原告罰鍰似屬過苛，爰應依行政
      罰法第18條規定將原處分關於罰鍰金額超過4 萬元部分撤
      銷。惟原告未經通知轄區或較近之公立殯儀館辦理屍體運
      送事宜，非任由黃煇庭提供98年殯葬服務業評鑑優良名單
      供西華飯店經理使用，已違反殯葬管理條例第54條第1 項
      規定，從而被告依同條例第68條規定，處原告法定最低金
      額3 萬元罰鍰，洵屬有據；又原處分僅處原告3 萬元罰鍰
      ，是原告上開有關「將原處分關於罰鍰金額超過4 萬元部
      分撤銷」恐係誤載，附此指明。
六、綜上所述，原告未通知轄區或較近之公立殯儀館辦理屍體運
    送事宜，擅自轉介或縱容殯葬服務業逕行提供服務之違規事
    實明確，被告依首揭法條規定，裁處原告最低額度之罰鍰3
    萬元，原處分認事用法並無違誤，訴願決定予以維持，亦無
    不合，原告起訴請求判決如其訴之聲明所示，為無理由，應
    予駁回。又本件係適用簡易訴訟程序，爰不經言詞辯論，逕
    為判決，併予敘明。
七、據上論結，本件原告之訴為無理由，依行政訴訟法第236 條
    、第233 條第1 項、第98條第1 項前段，判決如主文。
中　　華　　民　　國　　100　 年　　9　　 月　　13　　日
                     臺北高等行政法院第四庭
                                     法  官   鍾  啟  煌
上為正本係照原本作成。
本件以訴訟事件所涉及之法律見解具有原則性者為限，始得於本
判決送達後20日內向本院提出上訴狀並表明上訴理由，如已於本
判決宣示後送達前提起上訴者，應於判決送達後20日內補具上訴
理由（均按他造人數附繕本），且經最高行政法院許可後方得上
訴。
中　　華　　民　　國　　100　 年　　9　　 月　　13　　日
            　　　　　　　　　　　　 書記官　 吳  芳  靜